【裁判字號】    89,訴,192
【裁判日期】    900417
【裁判案由】    偽造文書
【裁判全文】
臺灣宜蘭地方法院刑事判決                          八十九年度訴字第一九二號
    公  訴  人  臺灣宜蘭地方法院檢察署檢察官
    被      告  甲○○
    選任辯護人  羅明宏
右列被告因偽造文書案件，經檢察官提起公訴（八十九年度偵字第七六八號），本院
判決如左：
    主  文
甲○○無罪。
    理  由
一、公訴意旨略以：被告甲○○於民國八十六年八月十四日凌晨一時三十五分許，騎
    乘重機車途經台北市○○路○段二一六巷與忠孝東路四段三四五巷四弄巷口，因
    酒醉超速且未讓幹道車輛先行，致與他人肇事後，業經台北市交通裁決所裁處罰
    鍰及吊扣機車駕照，惟於繳交罰鍰時，因未攜帶機車駕照，而以普通小型車駕照
    代之，交台北市交通裁決所扣留，然甲○○明知其普通小型車並未遺失，竟於八
    十七年三月間，代監理機關承辦人員在汽（機）車駕駛人審驗暨各項異動登記書
    之「換（補）照」欄「遺失」項內打「ˇ」後，以通信辦理之方式，向交通部公
    路局台北區監理所宜蘭監理站申請補發普通小型車駕照，致使承辦人員據以補發
    ，足生損害於交通部公路局監理機關對於駕照核發之正確性，甲○○則於取得補
    發之普通小型車駕照後，持以行使之，因認被告涉有刑法第二百一十四條之使公
    務人員登載不實罪、第二百一十六條之行使偽造文書罪。
二、按犯罪事實應依證據認定之，無證據不得推定其犯罪事實，刑事訴訟法第一百五
    十四條定有明文。次按認定犯罪應依證據，為刑事訴訟法所明定，故被告否認犯
    罪事實所持之辯解，縱屬不能成立，仍非有積極證據足以證明其犯罪行為，不能
    遽為有罪之認定；又認定不利被告之事實，須依積極證據，苟積極證據不足為不
    利於被告事實之認定時，即應為有利於被告之認定，更不必有何有利之證據，最
    高法院三十年上字第一八三一號、四十年臺上字第八六號著有判例可資參照。又
    按刑法第二百一十條偽造公文書罪，刑法上所謂「偽造」指本無其物或該物尚未
    完成，無製作權人冒用他人名義而為製作成加工完成之行為，亦即不僅作成名義
    人須出於虛構或假冒且內容亦必須出於虛構，使足當之。公訴意旨認為被告涉有
    行使偽造文書及使公務人員登載不實等罪嫌無非以：異動申請書、台北市政府警
    察局舉發違反道路交通管理事件通知單及被告普通小型車駕照影本、台北市裁決
    所汽車駕駛人螢幕列印資料以及交通事故違規當事人駕照重複申請補發案件清冊
    等為主要論據。訊據被告對於前因騎乘重型機車違規而遭罰款並吊扣機車駕照，
    而於違規繳交罰款時，因未攜帶機車駕照，而以汽車駕照暫交裁決所承辦人員保
    管以暫代之等事實坦承，惟堅決否認有何偽造文書及使公務人員登載不實犯行，
    辯稱：本件當時因為騎乘重型機車違規而被裁決罰鍰及吊扣「機車」駕照，而當
    時於繳納罰鍰手續時，因為忘記攜帶「機車」駕照，因此暫時間「汽車」駕照交
    由承辦人員暫押及保管，而因為工作繁忙，因此忘記以機車換回前開汽車駕照，
    而因為其汽車駕照於八十七年三月十七日到期，因此於八十七年初經由宜蘭監理
    站寄發通知單辦理劃撥換照，而由該站寄發駕照給我，從未申請遺失換照，且異
    動登記書上之遺失補照之「ˇ」記號並非其所填具，且並未有矇領「汽車」駕照
    ，因此本件是因監理單位將被告暫時「扣留」在台北市交通裁決所之汽車駕照誤
    認為被吊扣，因此才造成誤認被告涉有偽造文書犯行等語。
三、經查：
（一）本件被告前因騎乘重型機車違規遭台北市交通事件裁決所吊扣重型機車駕照一
      事，而以普通小型車「扣留」於台北市交通事件裁決所一事，有台北市交通事
      件裁決所八十八年十二月二十七日北市交裁扣字第八六Ｏ九Ｏ四Ｏ一三號駕駛
      執照吊扣執行單、台北市警察局舉發通知單、交通事故違規當事人駕照重複申
      請補發案件清冊及交通部公路局台北區監理所宜蘭監理站八十八年十二月十三
      日函文所附普通小型車影本可得證明。
（二）另辦理通信換（補）照時，汽（機）車駕駛人審驗暨各項異動登記書是由監理
      站之承辦人員所代為填寫，此有交通部公路局台北區監理所宜蘭監理站八十九
      年十月十七日八九北監宜字第八九二Ｏ二五四號函文第三點「本站受理通信換
      照時，係由本站承辦人員代為填寫」及八十九年十一月十六日八九北監宜字第
      八九二二八六五號函文第三點「本件由於是通信方式，甲○○並未填寫異動登
      記書」，故此一文書是由有權製作之監理站承辦人員所填具，而非有被告所填
      具，被告並未製作此一文書，故被告並無偽造異動登記書足以認定。
（三）末查，依據交通部公路局台北區監理所宜蘭監理站八十八年十二月十三日八八
      北監宜字第八八二四一四三號函文所附之被告甲○○舊駕照影本中所示，駕照
      有效日期欄中記載為「八十七年三月十七日」（見八十九年偵字第七六八號第
      七頁），得見被告所持有之汽車駕照確實於八十七年三月間到期；另依據一般
      駕照換發之常情，若為遺失補照之情形，於新駕照之「補照次數欄」中應有相
      關之記載，然經本院向宜蘭監理站調閱該站核發予被告之新駕照正本核閱，由
      該新核發之駕照「補照次數欄」中並無補照之登載；再者，依據證人林秀貞即
      宜蘭監理站辦事員證述：若是通信遺失補照，有些民眾先到櫃臺，拿取遺失補
      照申請書，有些則是在通信中，以手寫紙條說明駕照遺失，如以紙條說明，我
      們承辦人員會幫他填寫補照的申請書等語（見本院八十九年十一月三日訊問筆
      錄），且依據宜蘭監理所函覆之八九北監宜字第八九二二八六五號函文之附件
      二所示，駕照遺失損壞補發查驗證件中包括駕駛人寫申請函一份（格式不拘，
      但須註明駕照種類、號碼、申請函簽名、蓋章均可），然經本院向該站調取甲
      ○○申請換照時之相關文件，該站函覆之文件並無申請文書（或手寫紙條），
      是被告辯稱本件是通信方式辦理駕照到期之換發，而非明知駕照未遺失而仍以
      遺失之理由辦理補發等語，應足以採信。
（四）綜上足見，被告並未製作異動登記書，而又查無被告書寫遺失補照之申請文書
      （或手寫字條），再者，本件被告持有之汽車駕照確實屆至換發之時間，此外
      復查無其他積極事證足資證明被告有公訴人所指之偽造文書及使公務人員登載
      不實犯行，參以首揭說明，自屬不能證明其犯罪，應為無罪判決之諭知。
據上論斷，應依刑事訴訟法第三百零一條第一項，判決如主文。
本案經檢察官林慧到庭執行職務
中    華    民    國      九十      年      四        月      十七      日
                                  臺灣宜蘭地方法院刑事第二庭
                                          法  官
右正本證明與原本無異。
如不服本判決，應於判決送達後十日內，向本院提出上訴狀。
                                          書記官
中    華    民    國              年              月              日


司法院資訊處製作；財團法人民間司法改革基金會備份。
